【裁判字號】    97,易,343
【裁判日期】    970821
【裁判案由】    侵占
【裁判全文】
臺灣臺南地方法院刑事判決               97年度易字第343號
公  訴  人  臺灣臺南地方法院檢察署檢察官
被      告  丁○○
選任辯護人  陳惠菊律師
上列被告因侵占案件，經檢察官提起公訴（96年度偵字第11754
號），本院判決如下：
    主  文
丁○○意圖為自己不法之所有，而侵占自己持有他人之物，處有
期徒刑壹年，減為有期徒刑陸月，如易科罰金，以銀元佰元即
新臺幣玖佰元折算壹日。
    事  實
一、丁○○於民國八十三年十一月二十八日與「統舜橡膠企業有
    限公司」（下稱統舜橡膠公司）之董事長兼實際負責人潘明
    輝結婚，並於八十五年十月二十四日成為統舜橡膠公司之掛
    名股東及掛名董事。嗣潘明輝於九十四年十月十日因病去世
    後，統舜橡膠公司因遲未選任新任董事長，致無法繼續正常
    營運，丁○○遂以「原公司廠房所在地租金過高且與房東關
    係不睦」為由，獲得統舜橡膠公司其他兩位董事潘李夜開、
    己○○之同意後，將統舜橡膠公司原置於臺南縣仁德鄉○○
    路四一巷三六號之一八廠房內之生產用機器共二十四台，搬
    遷至臺南縣仁德鄉○○路一○八號新廠址存放，而受託保管
    該二十四台機器。詎丁○○於遷運上開機器後，竟意圖為自
    己不法之所有，於九十四年十二月五日在臺南縣仁德鄉○○
    路一○八號廠房新址，另設立「楓舜實業有限公司」（下稱
    楓舜公司），變易持有為所有，將其所保管持有之上開統舜
    橡膠公司生產用機器二十四台侵占入己，供其新設立之楓舜
    公司營運使用，並於九十五年八月十四日在同址，另設立「
    統舜國際膠藝有限公司」（下稱統舜膠藝公司），持續將該
    二十四台機器供統舜膠藝公司營運使用（楓舜公司則於九十
    五年九月二十八日停業）。
二、案經潘李夜開、己○○訴由臺灣臺南地方法院檢察署檢察官
    偵查起訴。
    理  由
壹、程序部分（關於證據能力之認定）：
  (一)證人即告訴人己○○於警詢之證述，及告訴人潘李夜開、己○○於告訴狀之指訴，分別係被告以外之人於審判外之言詞
    及書面陳述，被告丁○○既然不同意作為證據，依刑事訴訟
    法第一百五十九條第一項規定及第一百五十九條之五第一項
    規定之反面解釋，即不得作為本案裁判基礎之證據資料。檢
    察官又未證明證人己○○先前於警詢中之陳述具有「較可信
    之特別情況」，亦未釋明該警詢之陳述為證明本案犯罪事實
    所必要之證據，不符合刑事訴訟法第一百五十九條之二例外
    得作為證據之要件規定，自無法回復其證據能力。
  (二)其餘以下所引用之供述或非供述證據，公訴人、被告及選任
    辯護人於本案言詞辯論終結前，並未爭執其證據能力，本院
    審酌前開證據之作成或取得之狀況，並無非法或不當取證之
    情事，且亦無顯不可信之情況，並無證據力明顯過低之情形
    ，復經本院於審判期日就上開證據依法進行調查、辯論，依
    刑事訴訟法第一百五十九條之五規定，均具有證據能力，合
    先敘明。
貳、實體部分：
一、訊據被告丁○○固坦承將上開二十四台機器，由統舜橡膠公
    司原廠址臺南縣仁德鄉○○路四一巷三六號之一八，搬遷至
    臺南縣仁德鄉○○路一○八號新廠址存放，供其設立之楓舜
    公司、統舜膠藝公司營運使用之事實，惟矢口否認有何侵占
    之犯行，辯稱：實際上統舜橡膠公司是潘明輝一人出資之公
    司，告訴人潘李夜開、己○○及案外人丙○○均係統舜橡膠
    公司之借名登記股東，潘明輝死後，統舜橡膠公司受限於其
    他借名登記股東，遲遲未能選出新任董事長，致無法領用統
    一發票繼續營業，被告為消化統舜橡膠公司之舊訂單及維持
    統舜橡膠公司員工之家庭生計，將統舜橡膠公司上開機器暫
    為管理或利用，實為不得已之做法，並無任何不法所有之意
    圖云云。經查：
  (一)上開二十四台機器係統舜橡膠公司陸續購入，為統舜橡膠公
    司之生產用機器一節，除據被告自白在卷（見本院卷第九四
    、一一三頁）外，並經證人即統舜橡膠公司之員工丙○○（
    機器操作員兼業務、送貨）、張力仁（廠長）、陳茂森（送
    貨員）、黃慶豐（出料）於本院及偵查中結證明確，復有被
    告提出之統舜橡膠公司九十四年度財產目錄（見本院卷第三
    ○至三一頁）在卷可證，足認上開二十四台機器確係統舜橡
    膠公司所有之機器無訛。又被告為統舜橡膠公司之掛名股東
    及掛名董事，實際上並未出資，且統舜橡膠公司之廠務、人
    事、業務均由潘明輝決策，被告僅在統舜橡膠公司幫忙處理
    部分會計事務，並未參與統舜橡膠公司之營運等情，亦據被
    告供承在卷（見本院卷第一一二頁），核與證人丙○○於本
    院審理時結證稱：「統舜橡膠公司只有潘明輝一個老闆，被
    告偶爾會到公司看看，也會跑銀行幫公司轉帳，但統舜橡膠
    公司之帳務是由潘明輝管理」（見本院卷第一○五頁）等情
    相符，是則被告既然未參與統舜橡膠公司之營運，僅幫忙處
    理部分會計事務，其對統舜橡膠公司所有之上開機器，依法
    本無處分權或支配管領權，然因其以「原公司廠房所在地租
    金過高且與房東關係不睦」為由，取得統舜橡膠公司之董事
    潘李夜開、己○○之同意，將上開二十四台機器由統舜橡膠
    公司原廠址，搬遷至臺南縣仁德鄉○○路一○八號新廠址存
    放，堪認被告已受統舜橡膠公司董事之委託，而持有保管該
    二十四台機器甚明。
  (二)被告取得上開二十四台機器之占有後，係在前揭新廠址另行
    先後設立楓舜公司、統舜膠藝公司，僱用統舜橡膠公司之舊
    員工在上址，使用其所保管之該二十四台機器為楓舜公司、
    統舜膠藝公司生產營運等情，業經證人張力仁、陳茂森、黃
    慶豐於偵查中結證稱：大部分是以舊公司（指統舜橡膠公司
    ）移過去的二十餘台機器生產營運等情明確（見偵查卷第七
    二至七五頁），足見被告確實是將其所保管之統舜橡膠公司
    所有之上開二十四台機器，供做其新設立之楓舜公司、統舜
    膠藝公司營運使用，客觀上已有「易持有為所有」之侵占事
    實。又被告先後設立之楓舜公司、統舜膠藝公司之董事、股
    東，與統舜橡膠公司之董事、股東，除了被告以外，其餘股
    東、董事均不相同，有卷附該三家公司之公司登記案卷影本
    可稽，堪認被告另行設立之楓舜公司、統舜膠藝公司與告訴
    人潘李夜開、己○○擔任董事之統舜橡膠公司於形式上及實
    質上，均係不同之公司，且楓舜公司、統舜膠藝公司係被告
    一人出資之公司，其餘登記之股東丙○○、許麗雲、許映木
    、許陳美津、潘承柏等人均是未實際出資之掛名股東一節，
    亦據被告供明在卷（見本院卷第一四頁），是則被告將統舜
    橡膠公司所有之機器，供做其另行設立之其他公司生產營運
    使用，顯然有「為自己不法所有」之意圖存在。
  (三)被告雖辯稱：統舜橡膠公司係潘明輝一人出資之公司，該二
    十四台機器應屬潘明輝所有，她在潘明輝死亡後，新成立楓
    舜公司、統舜膠藝公司，使用該二十四台機器生產營運，是
    為了維持統舜橡膠公司舊員工之家庭生計，沒有不法所有之
    意圖云云。惟查：統舜橡膠公司於七十八年設立之初，係由
    潘明輝向告訴人潘李夜開借一百五十萬元，及案外人李永聰
    （已改名甲○○）向其父親借一百五十萬元，所共同出資設
    立，而告訴人潘李夜開借予潘明輝之一百五十萬元中，有四
    十萬元係由告訴人己○○出資，因潘明輝對於橡膠業較為內
    行，就由潘明輝擔任董事長，且為符合當時公司法所規定有
    限公司之設立股東須有五人之規定，另找案外人戊○○、乙○○擔任統舜橡膠公司之股東等情，業據證人己○○、戊○○、甲○○（原名李永聰）於本院審理時分別結證綦詳（見
    本院卷第八六至一○三頁），且該三位證人就統舜橡膠公司
    設立之初，潘明輝並未實際拿錢出來投資一節之證述，互核
    一致，足證統舜橡膠公司並非潘明輝一人出資之公司，僅因
    潘明輝對橡膠業之營運較為熟稔，才會由潘明輝擔任董事長
    ，負責該公司之實際營運及決策，是則潘明輝係本於其為統
    舜橡膠公司董事長之職責，陸續購入上開二十四台機器作為
    統舜橡膠公司生產營運用之機器，尚難以此推認該二十四台
    機器係潘明輝個人所有之機器，則在統舜橡膠公司未合法清
    算解散前，該二十四台機器仍屬統舜橡膠公司所有，除非經
    統舜橡膠公司全體股東或執行業務董事全體之同意，否則不
    得將該二十四台機器作為統舜橡膠公司營運使用外之其他用
    途，然被告竟未得其他股東或其他董事之同意，即將其轉作
    為自己設立之其他公司之生產用機器，自有不法所有之意圖
    甚明。至被告雖辯稱：係為了消化舊訂單，及維持舊員工之
    家庭生計云云，惟被告將該二十四台機器，供其另設立之其
    他公司生產營運，前後迄今已快三年，顯然並非僅在生產潘
    明輝生前為統舜橡膠公司所接之訂單，且被告設立之楓舜公
    司、統舜膠藝公司以該二十四台機器生產營運所賺得之利潤
    ，除了發薪外，並未分配予統舜橡膠公司之其他股東或董事
    ，凡此均難認被告將所保管之上開二十四台機器，充作自己
    另行設立之楓舜公司、統舜膠藝公司所有機器使用之目的，
    是為了維持統舜橡膠公司之繼續營運，其上開所辯，顯係卸
    責之詞，不足採信。
  (四)被告雖另以：「潘明輝告訴我統舜橡膠公司是他一人出資之
    公司」等詞置辯云云。惟倘被告確實因此誤認統舜橡膠公司
    係潘明輝獨資之事業，則在潘明輝死亡後，該二十四台機器
    亦應屬潘明輝之遺產，依法應由潘明輝之法定繼承人公同共
    有，而潘明輝之法定繼承人除了被告之外，另有潘承柏（潘
    明輝與被告之子）、潘榆涵（潘明輝與被告之女）、潘宜廷
    （潘明輝與前妻戊○○之女）三人，此有臺南市東區戶政事
    務所九十七年四月二十一日南市東戶三字第○九七○○○二
    五一○○號函送之潘明輝全戶除戶戶籍謄本一份附卷可按（
    見本院卷第四八至五○頁），足見被告並非潘明輝之唯一法
    定繼承人，自無單獨處分該二十四台機器之權限，其竟未得
    其他法定繼承人之同意，即擅自將該二十四台機器作為自己
    所設立之其他公司之生產機器使用，其主觀上應有為自己不
    法所有之意圖，已甚灼然，是被告此部分所辯，亦不足採。
  (五)綜上所陳，被告將其受託保管之上開統舜橡膠公司所有之二
    十四台機器，供作其另設立之其他公司營運使用，在客觀上
    有「易持有為所有」之侵占事實，且在主觀上亦有為自己出
    資設立之公司營運得利之不法所有意圖，其所為無不法所有
    意圖之上開辯解，均係卸責之詞，不足採信。本案事證明確
    ，被告侵占犯行堪以認定，應依法論科。
二、論罪科刑：
  (一)核被告所為，係犯刑法三百三十五條第一項之普通侵占罪。
    檢察官雖認其所犯構成同法第三百三十六條第二項之業務上
    侵占罪，惟被告係統舜橡膠公司之掛名股東及掛名董事，未
    實際參與統舜橡膠公司之營運，尚難認其係因董事身分或業
    務上之關係，持有保管該二十四台機器，被告之所以持有保
    管該二十四台機器之原因，應係統舜橡膠公司之董事長潘明
    輝死亡後，其取得統舜橡膠公司之董事潘李夜開、己○○之
    同意，將該二十四台機器遷運至上開新廠址存放時起，才因
    而取得該二十四台機器之持有，已如前述，是則被告所為應
    不符合「侵占其業務上所持有之物」之構成要件，而僅構成
    普通侵占罪名，因檢察官所起訴「被告侵占該二十四台機器
    」之基本事實，與本院認定之事實為同一事實，本院自應變
    更起訴法條後予以審理，附此敘明。
  (二)又按刑法上之侵占罪為即成犯，於行為人變易其原來之持有
    意思為不法所有之意思，而逕為所有人之行為時，其犯罪即
    告完成（最高法院四十三年台上字第六七五號、六十七年台
    上字第二六六二號判例及八十八年度台上字第六四二六號判
    決意旨參照），故其以後之繼續侵占乃狀態之繼續，而非其
    侵占行為之繼續。準此，本件被告於九十四年十二月五日將
    其所保管之上開二十四台機器侵占入己，作為楓舜公司之生
    產用機器使用時，侵占行為已告完成，其後持續使用該二十
    四台機器營運，及改以統舜膠藝公司名義營運使用，依照上
    開說明，應係使用狀態之繼續及變更，並非侵占行為之繼續
    ，故被告本件侵占行為完成之時間，應為九十四年十二月五
    日。而被告所犯刑法第三百三十五條第一項侵占罪之法定刑
    有罰金刑，其行為後，刑法第三十三條第五款有關罰金刑之
    規定，業於九十四年二月二日修正公布，並自九十五年七月
    一日起施行之刑法，依被告行為時之刑法第三十三條第五款
    規定，罰金刑為銀元一元（即新臺幣三元）以上；但被告行
    為後之現行刑法第三十三條第五款係規定罰金刑為新臺幣一
    千元以上，以百元計算之，經比較修正前、後關於科處罰金
    刑之最低刑度規定，應以被告行為時之刑法第三十三條罰金
    刑之規定較有利於被告。
  (三)爰審酌被告明知其無處分上開二十四台機器之權利，竟不思
    以合法途徑解決其與告訴人等間之私權糾紛，僅因無法與告
    訴人等就潘明輝死亡後所留下之遺產及統舜橡膠公司財產分
    配取得共識，即以設立其他公司營運之方式，侵占上開機器
    使用，已妨礙告訴人等正當權利之行使，實屬不該，且其侵
    占上開二十四台機器使用之期間將近三年、該二十四台機器
    之價值依告訴人提出之卷附估價單所載（見偵查卷第一○頁
    ），合計高達一百五十八萬，兼衡其素行、家庭狀況、智識
    程度、迄未與告訴人等達成和解、及犯罪後始終否認犯行、
    欠缺悔意等一切情狀，量處如主文所示之刑，因被告之犯罪
    時間在九十六年四月二十四日以前，且受一年六月以下有期
    徒刑之宣告，應依中華民國九十六年罪犯減刑條例第二條第
    一項第三款之規定，減其刑期二分之一後，諭知易科罰金之
    折算標準。又被告行為時之刑法第四十一條第一項前段及罰
    金罰鍰提高標準條例第二條（現已刪除）係規定以銀元一百
    元至三百元折算一日（即以新臺幣三百元至九百元折算一日
    ），而被告行為後之現行刑法第四十一條第一項前段，則係
    規定以新臺幣一千元、二千元或三千元折算一日，是經比較
    修正前、後之易科罰金折算標準，應以行為時即修正前之規
    定，較有利於被告，依刑法第二條第一項前段之規定，本件
    自應適用修正前刑法第四十一條第一項前段之規定，諭知易
    科罰金之折算標準。
據上論斷，應依刑事訴訟法第二百九十九條第一項前段、第三百
條，刑法第二條第一項前段、第三百三十五條第一項、修正前刑
法第四十一條第一項前段，刑法施行法第一條之一第一項、第二
項前段，修正前罰金罰鍰提高標準條例第二條，中華民國九十六
年罪犯減刑條例第二條第一項第三款、第七條、第九條，判決如
主文。
本案經檢察官莊立鈞到庭執行職務。
中    華    民    國    97    年    8     月    21    日
                  刑事第五庭  審判長  法  官  沈揚仁
                                      法  官  林逸梅
                                      法  官  林欣玲
以上正本證明與原本無異
如不服本判決應於收受本判決後10日內向本院提出上訴書狀，並
應敘述具體理由。如未敘述上訴理由者，應於上訴期間屆滿後20
日內向本院補提理由書狀（均須按他造當事人之人數附繕本）「
切勿逕送上級法院」。
                                      書記官  鄭佩玉
中    華    民    國    97    年    8     月    21    日
附錄本案論罪科刑法條：
刑法第335條
意圖為自己或第三人不法之所有，而侵占自己持有他人之物者，
處 5 年以下有期徒刑、拘役或科或併科 1 千元以下罰金。
前項之未遂犯罰之。


司法院資訊處製作；財團法人民間司法改革基金會備份。
